【裁判字號】    89,重上,456
【裁判日期】    900515
【裁判案由】    拆屋還地
【裁判全文】
台灣高等法院民事判決  八十九年度重上字第四五六號
      上  訴  人  財政部國有財產局
      法定代理人  李瑞倉
      訴訟代理人  高志達
      複  代理人  莊淑如
      上  訴  人  甲○○
右當事人間拆屋還地事件，上訴人對於中華民國八十九年五月十一日臺灣臺北地方法
院八十九年度重訴字第二四八號第一審判決，提起上訴，本院判決如左：
    主    文
原判決關於駁回上訴人財政部國有財產局後開第二、三項之訴部分，暨命財政部國有
財產局負擔訴訟費用之裁判均廢棄。
甲○○應將台北市○○區○○段三小段五０七地號土地上，如附圖所示之空地，面積
三十八平方公尺部分，騰空返還上訴人財政部國有財產局及其他共有人。
甲○○應再給付上訴人財政部國有財產局新台幣壹拾貳萬捌仟捌佰玖拾伍元，及自八
十九年二月一日起至返還土地之日止，按月再給付上訴人財政部國有財產局貳仟壹佰
捌拾肆點伍元。
財政部國有財產局其餘上訴駁回。
上訴人甲○○之上訴駁回。
第一審關於命財政部國有財產局負擔訴訟費用部分，及第二審訴訟費用關於財政部國
有財產局上訴部分，由甲○○負擔十分之九，餘由上訴人財政部國有財產局負擔。第
二審訴訟費用關於甲○○上訴部分，由上訴人甲○○負擔。
本判決第二項、第三項所命給付，上訴人財政部國有財產局依序分別以新台幣伍拾捌
萬參仟元；新台幣伍萬元供擔保後得假執行。
    事    實
甲、上訴人財政部國有財產局（下稱國有財產局）方面：
一、聲明：
  (一)原判決不利上訴人部分及有關此部分之假執行判決，均應予廢棄。
  (二)被上訴人應另將台北市○○區○○段三小段五０七地號土地上，如台北市古亭地
    政事務所核發之土地複丈成果圖所示台北市○○街九七巷七號圍牆內空地，面積
    三八平方公尺騰空返還上訴人及共有人。
  (三)被上訴人應再給付上訴人新台幣壹佰參拾參萬玖仟捌佰參拾玖元及自八十九年二
    月一日起至返還土地之日止，按月再給付上訴人貳萬貳仟柒佰壹拾貳元。
  (四)被上訴人應給付上訴人貳萬肆仟柒佰元之損害賠償。
  (五)上訴人願供擔保，請准予宣告對此部分之假執行。
  (六)第一、二審訴訟費用均由被上訴人負擔。
二、陳述：除與原判決記載相同者，茲引用之外，補陳略稱：
  (一)本案前經台北市古亭地政事務所現場實地測量，被上訴人所有之房屋占用系爭土
    地面積為一一五平方公尺，因全筆土地為一五三平方公尺，剩餘三八平方公尺之
    空地，為被上訴人堆放洗衣機及作為曬衣場所之用，被上訴人除應將地上物拆除
    外，並應將該空地騰空返還上訴人。
  (二)原判決上訴人有關不當得利使用補償金部分，原審判決以系爭房屋並非用以營利
    而以申報地價百分之三計算損害，殊屬違誤。蓋上訴人被占用者為土地並非房屋
    ，應以土地之價值作為審酌損害金之標準，不應以地上房屋是否營利作為參考標
    準。依行政院八十二年四月二十三日台八十二財字第一一一五三號函國有出租基
    地，自民國八十二年七月一日起，一律依照土地申報地價年息百分之五計收租金
    ，另依財政部所核定之「國有非公用不動產被占用處理要點」第四點規定：占用
    期間使用補償金，應按行政院核定之租金率計收。查系爭土地附近有多筆國有土
    地，多數占用戶或承租戶均按時依規（百分之五）繳納使用補償（租）金。現上
    訴人雖以申報地價年息百分之十向被上訴人請求，倘被上訴人願與上訴人和解，
    上訴人亦同意減為百分之五計收。惟被上訴人長期占用國有土地且均未繳納使用
    補償金，現經法院訴訟後反而得以較低之金額（百分之三）繳納，殊不符公平法
    則，且其他占用戶若群起效优，勢將鼓勵拒繳或興訟，顯非適當。至前述堆放雜
    物之空地，既屬於被上訴人所有房屋圍牆範圍內之空地，即應依規定繳納使用補
    償金，而原審法院卻漏未審酌，併予敘明。
  (三)關被上訴人毀損原國有房屋乙節，被上訴人除自承毀損原國有房屋外，更多次向
    上訴人請求補償材料費，惡性可謂重大，而原審僅以上訴人未能舉證其有何故意
    或過失即將損害賠償之請求全部駁回，實難令人甘服。
  (四)系爭台北市○○區○○段三小段五０七地號土地上原國有房屋（同安街九七巷七
    號），前由台灣省農業試驗所承租，配與該所人事室助理員楊鴻斯君居住，嗣楊
    君退休，該所於六十六年六月三十日與本處終止租約，依規定應交還房屋，惟楊
    君不僅拒不遷讓，並訴請過戶承租，案經台灣高等法院以六十七年上字第二四六
    二號判決楊君敗訴，終迫使楊君騰空遷讓在案。
  (五)綜上以觀，戴瓊英、楊鴻斯二人並非房屋所有權人，其所為出租與出售行為係屬
    無權處理，不發生法律上之效果，被上訴人所交付與其等之租金、承購價金，僅
    生其得依民法第一百七十九條之規定，向戴君等二人請求返還不當得利，尚與上
    訴人無關。另戴瓊英、楊鴻斯二人除並非房屋所有權人外，亦非房屋現住人，其
    與被上訴人之糾紛亦僅屬私權爭執，上訴人實無將其列為被上訴人之理。
三、證據：除援用第一審所提證據外，補提行政院八十二年四月二十三日台八十二財
    字第一一一五三號函及財政部核定之『國有非公用不動產被佔用處理要點』影本
    各乙件、計算表乙件、被上訴人八十三年六月十四日答覆書影本乙件、上訴人與
    台灣農業試驗所租約影本乙件、台灣高等法院六十七年上字第六四六二號判決影
    本乙件為證。
乙、上訴人甲○○方面：
一、聲明：
  (一)原判決廢棄。
  (二)被上訴人在第一審之訴及假執行之聲請駁回。
  (三)駁回國有財產局之上訴。
  (四)第一、二審訴訟費用均由被上訴人負擔。
二、陳述：除與原判決記載相同者，茲引用之外，補陳略稱：
  (一)與戴瓊英及楊鴻斯訂有債權契約，主張善意受讓該係爭房屋所有權。
  (二)上訴人並非無法律上之原因而受利益，乃有與戴瓊英及楊鴻斯訂有債權契約並付
    有對價，且上訴人於三十二年前給付之租金及十四年前給付之買賣價金，折合至
    今是否仍受有利益，不無疑義。
  (三)上訴人設籍落地數十年，並不知土地及房屋所有權為何人所有。楊鴻斯明知係爭
    房地已因台灣高等法院判決其敗訴而命其返還，卻仍以欺騙手段於七十五年七月
    十一日，將此房屋所有權轉讓與被上訴人，此事於八十二年四月十五日上訴人依
    法向國有財產局申請承租土地，經其回函方知受騙。故上訴人亦為被害人。
  (四)上訴人並沒有拆係爭房屋。被上訴人所主張之剩餘三八平方公尺之空地為上訴人
    堆放洗衣機及作為曬衣場所之用，乃非事實。
三、證據：除援用第一審所提證據外，補提房屋租賃合同書、房屋買賣合約書、國有
    財產局回函影本各乙份為證。
    理    由
一、本件國有財產局起訴之聲明，除就原判決附圖所示Ａ部分，請求拆屋還地外，並
    就附圖空地部分，請求甲○○應騰空返還（見原審卷第五七頁），原判決就國有
    財產局之聲明，雖漏載國有財產局就空地部分之聲明，惟原判決主文業經記載「
    原告其餘之訴駁回」，是國有財產局就空地部分之請求，自為原判決其餘之訴駁
    回效力所及，國有財產局既就此部分一併上訴，本院應併予審判，合先敘明。
二、國有財產局主張：系爭土地為國、私共有之土地，其為管理人應有部分為二分之
    一，該土地遭被上訴人無權占有，並將原屬國有坐落系爭土地上木造二層之房屋
    毀損，改建為附圖所示Ａ部分、面積一百一十五平方公尺之磚木造及鐵皮鋼骨之
    平房，依民法第七百六十七條規定，請求被上訴人拆除地上物，返還系爭土地予
    上訴人及全體共有人；又被上訴人無權占用上訴人所管領之系爭土地，受有相當
    租金之不當得利，上訴人自得依民法第一百七十九條不當得利之法律關係，請求
    被上訴人返還所受利益與上訴人；另被上訴人毀損上訴人所管理之房屋，故依民
    法第一百八十四條第一項之規定，請求損害賠償，爰提起本訴請求：(一)被上訴人
    應將坐落台北市○○區○○段三小段五０七地號土地（以下簡稱系爭土地）上建
    物，門牌號碼台北市○○街九十七巷七號如附圖所示Ａ部分、面積一百一十五平
    方公尺之地上物拆除，並將如附圖所示Ａ部分占用之土地及附圖所示空地三十八
    平方公尺騰空返還國有財產局及其他共有人。(二)被上訴人應給付國有財產局新台
    幣（下同）一百七十二萬九千九百二十元，及自起訴狀繕本送達翌日至清償日止
    ，按週年利率百分之五計算之利息，並應自民國（下同）八十九年二月一日起至
    返還土地之日止，按月給付國有財產局二萬九千三百二十五元。(三)被上訴人應給
    付國有財產局二萬四千七百元等語。（原審判決(一)甲○○應將坐落台北市○○區
    ○○段三小段五０七地號土地上建物，門牌號碼台北市○○街九十七巷七號如附
    圖所示Ａ部分、面積一百一十五平方公尺之地上物拆除，並將如附圖所示Ａ部分
    占用之土地返還國有財產局及其他共有人。(二)甲○○應給付國有財產局新台幣參
    拾玖萬零捌拾壹元，及自民國八十九年二月一日起至清償日止，按週年利率百分
    之五計算之利息，並應自民國八十九年二月一日起至返還土地之日止，按月給付
    國有財產局新台幣陸仟陸佰壹拾參元。而駁回國有財產局其餘之訴。兩造各就其
    敗訴部分，提起上訴）。
三、被上訴人則以：伊係於五十七年十二月十六日，向案外人戴瓊英即楊鴻斯之配偶
    承租系爭如附圖所示Ａ部分房屋，嗣後因該日本式宿舍毀壞，始由案外人楊鴻斯
    重新改建，伊僅係事後加蓋鐵皮而已，直至七十五年七月十一日，案外人楊鴻斯
    以一十三萬元之代價，將系爭土地上之房屋之居住權益出讓與伊，伊並非無權占
    有，亦無毀損國有財產局之宿舍，其承租及受讓系爭房屋，曾給付租金及買賣價
    金，亦無不當得利情事等語，資為抗辯。
四、國有財產局主張伊所管領之系爭土地為與其他共有人所共有，且系爭土地上現有
    建物如附圖所示Ａ部分（面積一百一十五平方公尺）等事實，業據國有財產局提
    出系爭土地登記謄本、建物登記謄本為證（見原審卷第十至十二頁）。次查系爭
    房屋現為磚木造及鐵皮鋼骨之平房，與上訴人所提出之建物登記謄本所載，原為
    本造二層不同，而甲○○係於七十五年間，自案外人楊鴻斯購得該屋之居住權益
    等情，為甲○○所不爭，並有國有財產局所提出之建物登記謄本、勘查表、甲○
    ○致國有財產局之答覆書、台北市稅捐稽徵處中正分處函及甲○○提出之五十七
    年十二月十六日房屋租借合同書等影本，及七十五年七月十一日出讓書影本為證
    （見原審卷第十二至十五頁及第二二至二五頁、第六一頁），復經原審履勘現場
    ，並囑託台北市古亭地政事務所就系爭土地及建物之位置、面積為測量鑑定，有
    複丈成果圖、勘驗筆錄，在卷可稽（見原審卷第三四頁及三七頁），堪認國有財
    產局之主張為真實。茲兩造所爭議者，為被上訴人就系爭土地否基於合法權源？
    分述如下：
  (一)按當事人主張有利於己之事實者，就其事實有舉證責任，民事訴訟法第二百七十
    七條定有明文，又國有財產局就主張之事實已有相當之證明，而甲○○於抗辯事
    實並無確實證明方法，僅空言爭執者，當然認定其抗辯事實之非真正，而應為甲
    ○○不利之認定，又國有財產局對於自己主張之事實已盡證明之責後，甲○○對
    其主張，如抗辯其不實，並提出反對之主張者，則甲○○對其反對之主張，亦應
    負證明之責，此為舉證責任分擔之原則。另民事訴訟法如係上訴人主張權利者，
    應先由上訴人負舉證之責，若上訴人不能舉證，以證實自己主張之事實為真實，
    則被上訴人就其抗辯事實即令不能舉證，或其舉證尚有疵累，亦應駁回上訴人之
    訴（最高法院十七年上字第九一七０號、十八年上字第一六七九號、同年上字第
    二八五五號判例參照）。
  (二)查甲○○所提出之五十七年十二月十六日房屋租借合同書第一條記載：「甲方（
    指房東戴瓊英）所有之房屋坐落台北市○○街九十七巷七號、前截二房一廳共十
    六蓆．．．租與乙方（指甲○○）．．．」等字樣，另七十五年七月十一日出讓
    書上記載：「立書約人楊鴻斯今將台北市○○街九十七巷七號住所後截院內加蓋
    之房屋計四欄（廚房在內），自民國七十五年七月五日起自願出讓與甲○○先生
    為居住權益．．．」等字樣，足見並未有案外人戴瓊英、楊鴻斯取得系爭房屋占
    用土地任何權限，顯見甲○○縱使向案外人楊瓊英承租系爭房屋或向案外人楊鴻
    斯購買如附圖所示Ａ部分之房屋，惟甲○○亦未能提出案外人戴瓊英、楊鴻斯對
    系爭土地有合法使用權限之證物以實其說，何況甲○○現所居住如附圖所示Ａ部
    分之房屋，為磚木造及鋼骨結構之平方、占用面積為一百一十五公方公尺，與國
    有財產局所提出之建物登記謄本上所記載為二層木造房屋（一層面積三十五點一
    三平方公尺、第二層亦為三十五點一三平方公尺）顯然迴異，有如前述，是甲○
    ○本於伊與戴瓊英、楊鴻斯間租賃及買賣關係占有系爭土地仍屬無合法權源，故
    縱使甲○○向案外人戴瓊英、楊鴻斯承租或購買系爭房屋為真正，惟亦無法從前
    手即案外人戴瓊英、楊鴻斯取得使用該系爭土地之合法權源。
  (三)第按依民法第八百二十一條之規定，各共有人對於第三人，得就共有物之全部，
    為本於所有權之請求，此項請求權非必須由共有人全體共同行使，對於無權占有
    或侵權共有物者，請求返還共有物之訴，得由共有人中之一人單獨提起，惟依同
    法第八百二十一條但書之規定，應求為命被上訴人向共有人全體返還共有物之判
    決而己（最高法院二十八年上字第二三六一號、四十一年台上字第六一一號判例
    參照），本件國有財產局為系爭土地之管理機關，已如上述，雖簡國抗辯所居住
    之房屋，即建物如附圖所示Ａ部分，由其向前手購得，則姑不論甲○○與前手就
    該建物債之原因為何，均無礙國有財產局為系爭土地管理權人之認定，而甲○○
    亦未能舉證證明其所居住之建物有何權限，占用如附圖所示Ａ部分及空地之土地
    ，從而，國有財產局主張甲○○無權占有，並依前開法律規定，請求甲○○將如
    附圖所示Ａ部分之建物拆除，並將如原判決附圖之空地騰空，將土地返還予國有
    財產局及其共有人，於法即屬有據，應予准許。
五、再按依不當得利之法則請求返還不當利，以無法律上之原因而受利益，致他人受
    有損害為其要件，故其得請求返還之範圍，應以對方所受之益為限，非以請求人
    所受損害若干為準，無權占有他人土地，可能獲相當於租金之利益為社會通常之
    觀念，是無權占有他人土地所得之利益，依法定最高限額為計算之基準，即屬可
    採（最高法院六十一年台上字第一六九五號判例參照）。又無法律上原因而獲得
    相當於租金之利益，致他人受損害時，如該他人之返還利益請求權已罹租金短期
    消滅時效之期間，對於相當於已罹消滅時效之租金利益，不得依不當得利之法則
    ，請求返還（參見最高法院四十九年台上字第一七三０號判例、六十五年度第五
    次民庭庭推會議決議、六十六年度第七次民庭庭推總會決議參照），是無權占用
    他人土地興建房屋使用，致所有權人受有不能使用系爭土地之損害，則依社會通
    念，所有權人自得依不當得利之法律關係，請求占用人返還短期時效（五年）內
    相當於租金之利益，故國有財產局主張依不當得利之規定，請求甲○○於無權占
    有期間，給付相當於租金之不當得利，自屬有據。惟按城市地方房屋之租金，以
    不超過土地及其建築物申報總價額年息百分之十為限，土地法第一百零五條、第
    九十七條第一項定有明文，經查：
  (一)本件系爭建物位於台北市○○區○○街，屬於城市地方，自有土地法前開規定之
    適用，且按土地法第九十七條第一項規定所謂之土地價額，依同法施行法第二十
    五條之規定，係指法定地價而言，而土地法第一百四十八條規定土地所有權人依
    土地法所申報之地價為法定地價，故土地法第九十七條所謂之土地申報地價額，
    即指該土地之申報地價，又公有土地之公告地價為申報地價，免予申報，為平均
    地權條例施行細則第二十一條所明定。次查系爭建物相接，前面鄰同安街，後方
    、對面均為公寓住宅，市況尚稱便利，又被上訴人在系爭土地上所為建物乃為一
    樓平面住宅，有四間臥室及廚浴室，並非用以營利等情，經原審現場履勘明確，
    有勘驗筆錄可稽（見原審卷第三四頁），本院審酌系爭房地附近之繁榮程度及系
    爭房屋利用之情形，認其租金應以土地及建物申報價額之年息百分之三計算為適
    當。國有財產局主張系爭土地附近商店林立，公車站牌亦僅數步之遙，生活機能
    可謂十分健全，不應以地上房屋是否營利作為參考標準。且依行政院八十二年四
    月二十三日台八十二財字第一一一五三號函國有出租基地，自民國八十二年七月
    一日起，一律依照土地申報地價年息百分之五計收租金，另依財政部所核定之「
    國有非公用不動產被占用處理要點」第四點規定：占用期間使用補償金，應按行
    政院核定之租金率計收。倘願意和解者，始同意減為百分之五計收。甲○○長期
    占用國有土地且均未繳納使用補償金，按百分之三計算，顯非適當云云，核無可
    採。
  (二)系爭土地申報地價即公告地價，八十三年度之公告地價為每平方公尺為四萬四千
    四百元、八十六年度之公告地價為每平方公尺為四萬六千元，有台北市地價證明
    書在卷可憑（見原審卷第六二至六五頁），又甲○○占用系爭土地如附圖所示Ａ
    部分，面積一百一十五平方公尺，空地部分為三八平方公尺，而國有財產局之應
    有部分為二分之一，即七六點五平方公尺，則國有財產局請求甲○○占用系爭土
    地之期間，給付起訴前五年即自八十四年二月一日（即起訴狀繕本送達之翌日）
    起至八十九年一月一日止，以該土地申報價額年息百分之十為計算相當於租金之
    不當得利之標準，尚嫌過高，應均以該土地申報價額年息百分之三為計算之標準
    ，始為相當，有如前述，是國有財產局請求自八十九年一月一日起算前五年間，
    及自起狀繕本送達翌日起至被上訴人返還土地之日止之不當得利損害金，即自八
    十四年二月一日起至八十九年一月一日止，為五十一萬八千九百七十六元（四四
    四○○×七六．五×三％÷十二×二九＝二四六二五三．五；四六○○○×七六
    ．五×三％÷十二×三一＝二七二七二二．五；二四六二五三．五＋二七二七二
    二．五＝五一八九七六）；及自八十九年二月一日起至交還前開房屋之日止，按
    月給付國有財產局八千七百九十七元五角（四六○○○×七六．五×三％÷十二
    ＝八七九七．五）。是國有財產局請求甲○○自八十四年二月一日起至八十九年
    一月一日止應再給付相當租金之損害金十二萬八千八百九十五元（000000
    －000000＝一二八八九五）；自八十九年二月一日起至交還前開房屋之日
    止，按月應再給付國有財產局二千一百八十四元五角（八七九七．五－六六一三
    ＝二一八四．五），為有理由，應予准許，逾此部分之請求，為無理由，應予駁
    回。
六、末按因故意或過失，不法侵害他人之權利者，負損害賠償責任，故意以背於善良
    風俗之方法，加損害於他人者，亦同，違返保護他人之法律者，推定其有過失，
    民法第一百八十四條定有明文，經查本件國有財產局主張，其所有之房屋為甲○
    ○毀損後改建乙節，固提出建物登記謄本為證，惟為甲○○所否認，並提出之前
    揭房屋租借合同書及系爭房屋出讓書影本為證，足證甲○○於取得系爭房屋時即
    有加蓋之情形，此外國有財產局並未舉證證明甲○○有何故意或過失之行為，換
    言之，國有財產局並不能證明其原有之木造房屋為甲○○所毀損，是國有財產局
    此部分之主張，即非有據，從而，國有財產局基於侵權行為之法律關係，請求甲
    ○○給付貳萬肆仟柒佰元之損害賠償，為無理由，應予駁回。
七、綜上所述，國有財產局主張系爭土地為其與他人所共有，應有部分二分之一，為
    被上訴人甲○○無權占用，為可採，至其主張系爭木造房屋為甲○○所毀損部分
    ，則無可採，上訴人所辯均無可取。從而，國有財產局本於所有權及不當得利之
    法律關係，請求上訴人甲○○應將坐落台北市○○區○○段三小段五０七地號土
    地上建物，門牌號碼台北市○○街九十七巷七號如附圖所示Ａ部分、面積一百一
    十五平方公尺之地上物拆除，並將如附圖所示Ａ部分占用之土地返還國有財產局
    及其他共有人。又甲○○應給付國有財產局新台幣參拾玖萬零捌拾壹元，及自民
    國八十九年二月一日起至清償日止，按週年利率百分之五計算之利息，並應自民
    國八十九年二月一日起至返還土地之日止，按月給付國有財產局新台幣陸仟陸壹
    拾參元，為有理由，甲○○上訴意旨指摘原判決此部分不當，求為廢棄改判，為
    無理由，應予駁回。至於國有財產局請求甲○○應將台北市○○區○○段三小段
    五０七地號土地上，如台北市古亭地政事務所複丈成果圖所示之空地，面積三十
    八平方公尺部分，騰空返還上訴人財政部國有財產局及其他共有人。並請求甲○
    ○應再給付上訴人財政部國有財產局新台幣壹拾貳萬捌仟捌佰玖拾伍元（國有財
    產局只請求本金，未就利息部分上訴），及自八十九年二月一日起至返還土地之
    日止，按月再給付上訴人財政部國有財產局貳仟壹佰捌拾肆點伍元部分，為有理
    由，應予准許。關於相當租金之損害金部分逾此所為請求，為無理由，應予駁回
    。原審就上開應准許部分，為上訴人國有財產局敗訴之判決，並駁回其假執行之
    聲請，尚有未洽，國有財產局上訴意旨求予廢棄改判，為有理由，爰由本院予以
    廢棄改判如主文第二、三項所示，並依聲請為附條件之准為假執行之宣告。至於
    國有財產局之請求不應准許部分，原判決為國有財產局敗訴之判決，並駁回其假
    執行之聲請，經核於法並無不合，上訴意旨求予廢棄改判，為無理由，應駁回其
    上訴。
據上論結，本件國有財產局之上訴為一部有理由，一部無理由，甲○○之上訴為無理
由，依民事訴訟法第四百五十條、第四百四十九條第一項、第七十九條但書、第七十
八條、第四百六十三條、第三百九十二條，判決如主文。
中      華      民      國    九十      年      五      月    十五      日
                                臺灣高等法院民事第十一庭
                                    審判長法  官  吳  景  源
                                          法  官  滕  允  潔
                                          法  官  連  正  義
右正本係照原本作成。
如不服本判決，應於收受送達後二十日內向本院提出上訴書狀，其未表明上訴理由者
，應於提出上訴後二十日內向本院補提理由書狀（均須按他造當事人之人數附繕本）
上訴時應提出委任律師或具有律師資格之人之委任狀；委任有律師資格者，另應附具
律師及格證書及釋明委任人與受任人有民事訴訟法第四百六十六條之一第一項但書或
第二項（詳附註）所定關係之釋明文書影本。
中      華      民      國    九十      年      五      月     十七     日
                                          書記官  張  永  中
附註：
民事訴訟法第四百六十六條之一（第一項、第二項）：
對於第二審判決上訴，上訴人應委任律師為訴訟代理人。但上訴人或其法定代理人具
有律師資格者，不在此限。
上訴人之配偶、三親等內之血親、二親等內之姻親，或上訴人為法人、中央或地方機
關時，其所屬專任人員具有律師資格並經法院認為適當者，亦得為第三審訴訟代理人
。


司法院資訊處製作；財團法人民間司法改革基金會備份。
